【裁判字號】    89,重訴,206
【裁判日期】    900216
【裁判案由】    返還不當得利
【裁判全文】
臺灣臺南地方法院民事判決  八十九年度重訴字第二○六號
    原      告    甲○○
    訴訟代理人    林聯輝律師
    複  代理人    黃昭雄律師
    被      告    乙○○      .
                              .
                              .
                  丙○        .
                              .
                              .
右當事人間請求返還不當得利事件，本院判決如左：
      主      文
被告應連帶給付原告新台幣捌佰玖拾柒萬伍仟元，及自民國八十九年五月十六日起至
清償日止，按週年利率百分之五計算之利息。
訴訟費用由被告連帶負擔。
本判決於原告以新台幣貳佰玖拾玖萬貳仟元供擔保後，得假執行。
      事      實
甲、原告方面：
  一、聲明：除假執行金額外，餘如主文所示。
  二、陳述：被告為夫妻，於八十三年六月間，共同詐騙原告夫妻新台幣（下同）一
      千七百九十五萬元，其中二分之一金額即八百九十七萬五千元，經台灣高等法
      院台南分院判決確定，至於另二分之一金額即八百九十七萬五千元，原確定判
      決以訴外人即原告之夫簡慶壽於該事件訴訟時，始追加原告為該事件之原告，
      惟為他造即被告不同意為由，駁回原告部分之追加。原告與夫簡慶壽受被告共
      同詐騙一千七百九十五萬元，依民法第二百七十一條，自得請求其中二分之一
      金額八百九十七萬五千元。然原告據此對被告之損害賠償請求權，恐已因時效
      而消滅，依最高法院四十一年台上字第八十七號判例意旨，仍得依不當得利之
      規定，請求被告返還如訴之金額。
  三、證據：提出台灣高等法院台南分院八十七年度重訴字第九號民事判決、八十七
      年度重訴字第九號民事裁定各一份為證。
乙、被告方面：
    被告未於言詞辯論期日到場，亦未提出準備書狀作何聲明或陳述。
      理      由
一、本件被告經合法通知，未於言詞辯論期日到場，核無民事訴訟法第三百八十六條
    各款所列情形，爰依原告聲請，由其一造辯論而為判決。
二、本件原告主張：被告為夫妻，於八十三年六月間共同詐騙原告及原告之夫簡慶壽
    共一千七百九十五萬元，其因此受有七百九十五萬元之損害等語。經查，被告乙
    ○○於八十三年九月起至同年十一月間，陸續簽發支票，由被告丙○向原告及其
    夫簡慶壽借款，迄今仍有四百四十八張支票，金額共二千二百四十萬元，尚未兌
    現（每張票面金額五萬元），且被告乙○○於交通銀行台南分行開設之五一０五
    六號支票帳號自八十三年十一月三日開始退票，並於同年月二十五日即被列入拒
    絕往來戶等情，業據被告於本院八十七年度重訴第九號侵權行為損害賠償事件、
    八十五年度易字第三七三四號刑事案件及台灣高等法院八十六年度上易二六三五
    號刑案審理中自承在卷，此有台灣高等法院台南分院八十七年度重訴字第九號民
    事卷第一卷第四十五頁、第一百零三頁、第八十五頁、第八十八頁筆錄及被告於
    上開民事卷所提出之四百四十八張支票、二百九十八張退票理由單及交通銀行台
    南分行八十六年十一月二十五日交安字第八六一三００九四二四號函附於上開民
    事卷第九十一頁足憑。又經核閱右開民事卷所附被告於該案審理中所提出之交通
    銀行帳表結果，被告每於所交支票兌現之當日或次日，又立即將兌現之現款借回
    ，且金額愈來愈高，短短四個月內即有千餘萬元之交易，被告於八十三年間經濟
    狀況已甚不佳，憑被告乙○○之收入支付日常生活之費用及開銷，已極為拮据，
    竟仍於短期內向原告借款達千萬餘元，是被告顯係以曾經兌領支票取信於原告之
    不法手段，使原告交付金錢。
三、次查，被告於上開刑事案件中自承：「借四張加一張，一百萬二十五分，一百萬
    元利息二十五萬元，一個月二十五分」等語（同上民事卷第七十二頁），是以本
    件原告持有四百四十八張支票，依借款支票四張，利息支票一張比例計算，其中
    借款支票為三百五十六張，利息支票八十九張，另餘數三張（被告自承利息均先
    支付）亦屬借款支票，則原告與其夫簡慶壽受被告詐騙所交付之金額，以支票三
    百五十九張計算，應為一千七百九十五萬元，經核與其主張相符，又被告經合法
    通知，既未到場爭執，復未提出書狀以供本院斟酌，依民事訴訟法第二百八十條
    第三項、第一項規定，被告視同自認原告主張之事實，堪認原告主張被告共同詐
    騙原告夫妻一千七百九十五萬元等情為真實。
四、按民法第一千零十七條規定，聯合財產中，夫或妻於結婚時所有之財產，及婚姻
    關係存續中取得之財產，為夫或妻之原有財產，各保有其所有權；聯合財產中，
    不能證明為夫或妻所有之財產，推定為夫妻共有之原有財產；數人有同一債權，
    而其給付可分者，除法律另有規定或契約另有訂定外，應平均分受之，民法第一
    千零十七條、第二百七十一條定有明文。本件原告與其夫簡慶壽並未約定夫妻財
    產制，且原告與其夫簡慶壽被詐騙若干金額無法計算，（見上開民事卷第二宗第
    十二頁、第十四頁），是揆諸右開法條規定，原告即受有一千七百九十五萬元之
    二分之一金額即八百九十七萬五千元之損害，而原告即因此受有同額利益之事實
    ，洵堪認定，此一事實復經台灣高等法院台南台南分院同此認定、亦有上揭民事
    判決附卷足憑，原告之主張足堪憑採。
五、次按無法律上之原因而受利益，致他人受損害者，應返還其利益。雖有法律上之
    原因，而其後已不存在者，亦同，民法第一百七十九條定有明文。本件被告詐害
    原告，使其交付金錢，而受有八百九十七萬五千元之利益，伊所受之利益顯無法
    律上之原因，原告因此受有同額之損害，被告所受之利益與原告所受之損害間有
    因果關係。原告自得基於不當得利之法律關係，請求被告賠償損害。
六、再按給付有確定期限者，債務人自期限屆滿時起，負遲延責任。給付無確定期限
    者，債務人於債權人得請求付時，經其催告而未為給付，自受催告時起，負遲延
    責任。其經債權人起訴，或依督促程序送達支付命令者，與催告有同一之效力。
    又遲延之債務，以支付金錢為標的者，債權人得請求依法定利率計算之遲延利息
    。又應付利息之債務，其利率未經約定，亦無法律可據者，週年利率為百分之五
    ，民法第二百二十九條第一項、第二項、第二百三十三第一項前段及第二百零三
    分別定有明文。本件原告請求被告連帶給付之金額，並未定有給付期限，則被告
    自應於受催告後始負遲延責任，查本件起訴狀於八十九年五月十二日送達被告丙
    ○，同年月十五日送達被告乙○○，此有本院送達證書附卷可考，則原告請求自
    八十九年五月十六日起按週年利率百分之五計算之利息，要無不合，應予准許。
七、假執行之宣告：原告陳明願供擔保，聲請宣告假執行，核無不合，爰酌定相當擔
    保金額准許之。
八、結論：原告之訴為有理由，依民事訴訟法第三百八十五條第一項前段、第八十五
    條第二項，第三百九十條第二項，判決如主文。
中      華      民      國    九十      年      二      月     十六     日
                                臺灣臺南地方法院民事第二庭
~B法      官  莊玉熙
右為正本係照原本作成
如對本判決上訴，須於判決送達後廿日內向本院提出上訴狀
中      華      民      國    九十      年      二      月     十七     日
~B法院書記官  許美惠


司法院資訊處製作；財團法人民間司法改革基金會備份。
